【裁判字號】    95,訴,960
【裁判日期】    970201
【裁判案由】    殺人未遂
【裁判全文】
臺灣士林地方法院刑事判決              95年度訴字第960號
公  訴  人  臺灣士林地方法院檢察署檢察官
被      告  乙○○
                    （現另案於臺灣臺北看守所羈押中）
選任辯護人  賴振宗律師
被      告  庚○○
                      樓
指定辯護人  本院公設辯護人丁○○
被      告  丙○○
選任辯護人  廖穎愷律師
被      告  癸○○
                    （現於臺東監獄東成分監執行中）
                    （暫寄押於臺灣士林看守所）
選任辯護人  林維堯律師
被      告  甲○○
選任辯護人  莊柏林律師
上列被告等因殺人未遂案件，經檢察官提起公訴（95年度偵字第
957號、第6450號），本院判決如下：
    主  文
乙○○殺人，未遂，處有期徒刑伍年貳月。
庚○○、丙○○、癸○○、甲○○公訴不受理。
    事  實
一、乙○○與庚○○、丙○○、癸○○、甲○○、李梓塘等人本
    即相約，欲於民國94年11月6 日下午，至位於臺北市士林區
    ○○○街2 段之堤防外打棒球。庚○○、甲○○、李梓塘於
    當日下午1 時許，先抵達後，隨即於同在該處練球之子○○
    及其隊友所承租之棒球場旁練習。嗣因子○○不滿庚○○等
    人之棒球常滾至其所承租棒球場內，遂對至場內撿球之甲○○大聲責罵，並令庚○○、甲○○及李梓塘等人遠離該處打
    球。嗣甲○○、庚○○將遭子○○大聲斥責之事告知隨後抵
    達之丙○○、乙○○後，仍與丙○○、乙○○、李梓塘等人
    繼續在該處打球。後約同日下午2 時20分許，因庚○○再至
    場內撿拾滾球時，復遭子○○大聲咆哮，並再喝令庚○○等
    人離去，並作勢邀其隊友聲援，乙○○、庚○○、丙○○及
    甲○○等人因不堪屢遭子○○責罵、咆哮，並見子○○作勢
    邀隊友助陣，即心生不滿，欲上前教訓子○○，竟基於共同
    傷害子○○身體之犯意聯絡，由乙○○、庚○○、丙○○及
    甲○○等人先跑上前圍住子○○，並質問子○○何以口氣如
    此不佳，子○○見狀急忙逃離該處，乙○○、庚○○、丙○○及甲○○復再追上、圍住子○○後，丙○○即先拉住子○○手部，再徒手毆打子○○左側臉頰1 下，而乙○○亦持甲○○所有之木製球棒，往子○○背部揮打1 下，子○○見狀
    ，隨即以左手阻擋乙○○持球棒對其背部之揮擊，此時甫到
    場之癸○○見聞此景，知悉乙○○、庚○○、丙○○及甲○○等人與子○○間必有糾紛，隨即上前，亦加入與乙○○、
    庚○○、丙○○及甲○○等人共同傷害子○○身體之犯意聯
    絡，以握在手中之小刀，劃向子○○後背部，而庚○○亦繼
    之徒手毆打子○○身體1 拳、並以腳踢向子○○臀部，而子
    ○○受前述輪番攻擊，致受有左側尺骨骨折、右後臂10 公
    分刀傷及局部挫傷等傷害（庚○○、丙○○、癸○○及甲○○所涉傷害罪嫌，業經子○○本院審理時撤回告訴，詳後述
    ）。詎乙○○見子○○未求饒，仍持續叫罵，竟自原共同傷
    害子○○身體之犯意，單獨升高為欲置子○○死地之殺人犯
    意，明知頭部屬人體最重要部位，內有控制人體活動之中樞
    神經，且亦明知葉柏翰已受有傷勢，無法再為抵抗或逃離該
    處，竟仍施以不法腕力，持前開質地堅硬之木製球棒，接續
    猛力往子○○之頭、背部等處揮擊2 次，致該木製球棒應聲
    斷裂，而子○○受乙○○此2 次猛力持球棒揮擊頭、背部，
    復再受有左側顱骨骨折及左側硬腦膜上出血等傷勢。嗣因子
    ○○之隊友己○○緊急通知臺北市政府消防局，經臺北市政
    府消防局派遣救護車至現場急救，並緊急將葉柏翰送醫為開
    顱手術後，始未生死亡之結果。
二、案經子○○訴由臺北市政府警察局士林分局報請臺灣士林地
    方法院檢察署檢察官偵查起訴。
    理  由
甲、被告乙○○部分：
壹、證據能力之認定
一、按被告以外之人於審判外之言詞或書面陳述，除法律有規定
    者外，不得作為證據；又被告以外之人於審判外之陳述，雖
    不符合同法第159 條之1 至第159 條之4 之規定，但經當事
    人於審判程序同意作為證據，法院審酌該言詞陳述或書面陳
    述作成時之情況，認為適當者，亦得為證據。當事人、代理
    人或辯護人於法院調查證據時，知有第159 條第1 項不得為
    證據之情形，而未於言詞辯論終結前聲明異議者，視為有前
    項之同意，刑事訴訟法第159 條第1 項及第159 條之5 分別
    定有明文。經查，本判決所引用之各該被告以外之人於審判
    外之陳述（包含書面陳述），雖屬傳聞證據，但除下述二之
    部分外，被告乙○○及其辯護人於本院準備程序及審判期日
    中均表示同意作為證據方法而不予爭執，且迄至言詞辯論終
    結前亦未再聲明異議，本院審酌上開證據資料製作時之情況
    ，尚無違法不當及證明力明顯過低之瑕疵，亦認為以之作為
    證據應屬適當，故揆諸前開規定，爰逕依刑事訴訟法第159
    條之5 規定，認前揭證據資料均有證據能力，先予敘明。
二、又按被告以外之人於審判外之言詞或書面陳述，除法律有規
    定者外，不得作為證據，刑事訴訟法第159 條第1 項定有明
    文。經查，丑○○、壬○○於警詢時所為之陳述、己○○、
    辛○○及戊○○於警詢時所為之陳述及偵查中對檢察事務官
    所為之陳述、共同被告庚○○、丙○○、乙○○、癸○○及
    甲○○於警詢時之陳述及偵查中對檢察事務官所為之陳述（
    除自身立於被告地位之陳述外），均係被告以外之人於審判
    外之陳述，且復查無有刑事訴訟法第159 條之2 至第159 條
    之3 等例外得列為證據之情，依首開之規定，自均不得作為
    證據。
三、次按被告以外之人於審判中有傳喚不到之情形，其於檢察事
    務官、司法警察官或司法警察調查中所為之陳述，經證明具
    有可信之特別情況，且為證明犯罪事實之存否所必要者，得
    為證據，刑事訴訟法第159 條之3 亦定有明文。而上開所謂
    「特別可信性」之情況，係指由陳述者之外部客觀情況觀察
    其是否出於真意陳述、有無違法取其證述等情事，並非對其
    陳述內容之證明力如何加以論斷，二者之層次有別，不容混
    淆。經查，子○○於本院審理時，經傳喚、拘提均未到庭，
    ，被告乙○○及其辯護人復未爭執其警詢筆錄之證據能力，
    本院審酌子○○於警詢時之筆錄製作地點為公眾均得出入之
    醫院，應無有員警違法取證之疑。且子○○於筆錄製作完畢
    後，經親閱確認無訛始按捺指印，並簽名於其末，足徵該警
    詢筆錄係出於其真意所為之陳述，過程並無不適當之情形。
    參酌上開法條意旨，子○○於警詢所為之陳述即有證據能力
    。
貳、認定事實之依據：
一、訊據被告乙○○固坦承於前開時、地，有以木製球棒打傷子
    ○○之事實，惟矢口否認有何殺人未遂之犯行，並辯稱：伊
    當時只是想教訓子○○，並無殺害之意，且伊係看到子○○
    的隊友也準備上前準備理論，所以伊才拿起木棒揮舞，當時
    不知道打到子○○的哪裡云云（見本院96年4 月2 日本院準
    備程序筆錄，即本院卷一第96至97頁）。另辯護人亦以：被
    告乙○○係持球棒追打子○○背部，只是恰巧球棒斷裂才打
    到葉柏翰頭部；且子○○被送至醫院時意識非常清醒，事後
    來發現頭昏，才發生顱上出血；另被告乙○○本要求子○○
    道歉，因子○○不道歉所以才追打，而被告乙○○看到子○○已流血且木棒已經斷即停手，顯然被告乙○○沒有殺人之
    意圖等語為被告乙○○辯護。
二、經查：
  (一)被告乙○○於前開時、地，確實有持扣案之木製球棒毆打子
    ○○3 下等情，業經被告乙○○於警詢、偵查及本院審理時
    自承不諱（分見偵957 卷【下簡稱偵卷】第40頁、第129 頁
    ，本院卷一第96頁、第147 頁、本院卷二第25、37、158 頁
    中段）。且子○○於警詢時亦陳稱：「有一名青少年身材相
    當高大壯碩，約190 公分高手持棒球棍猛力撞擊我的左頭部
    ，導致該球棒斷裂」等語（見偵卷第45頁中段）。被告乙○○身高逾190 公分之情，亦有偵查中所攝之照片1 紙在卷可
    查（見偵卷第212 頁）。足認，子○○所指身材高大壯碩手
    持棒球棍猛力撞擊之人應屬被告乙○○無疑。另證人即在場
    見聞之子○○隊友壬○○於審理時亦證稱：「（當子○○和
    對方交會時，發生什麼事情？）拿球棒那人大聲斥喝子○○
    ，接著拿球棒往他身上打，子○○用左手擋住，然後手斷掉
    ，接著就有第2 、3 下，往背部跟後腦打下去，應該不是接
    著打，因為第1 下跟第2 、3 下之間，對方還怒斥子○○，
    並叫子○○跪下，... ，子○○被打第3 下後就跪下了，第
    3 下擊完後，木棒就斷掉了，持球棒者就將木棒丟在一旁，
    人揚長而去」、「（你說看到有人拿球棒，是幾個人？）1
    個人，拿1 根球棒」、「（第2 、3 下打在頭部跟背部，詳
    細情形為何？）有這3 下沒錯，順序我不記得，中間打的時
    候告訴人有閃躲」等語明確（見本院卷二第10、11、19頁）
    。證人壬○○於本院審理時亦當庭指認被告乙○○為當日持
    球棒毆打子○○之人（見本院卷二第24頁上方）。再證人即
    亦在場見聞之子○○隊友己○○於審理時亦證稱：「（描述
    一下持球棒的人打的力道和姿勢）我看到持球棒的人打了很
    多下，其中有用單手持球棒揮打的，我看到用單手持球棒揮
    打的那次，是打在頭部、背部，我有看到被害人用手護住他
    的頭，力道很用力」、「（是否能夠指出持球棒者？）即在
    場之被告乙○○」等語（見本院卷二第30、31頁）。此外，
    參以同案被告庚○○、丙○○及申作弘等人於審理時就被告
    乙○○所涉之事實各以證人身份接受詰問，並均具結以擔保
    其證言之真實性後均證稱：被告乙○○有持木製球棒毆打子
    ○○等節以觀（分見本院卷二第88至90頁、第124 頁、第14
    6 頁），益徵，當日於現場有持木製球棒毆打子○○身體之
    人確為被告乙○○無誤。
  (二)被告乙○○持木製球棒對子○○頭、背部第2 、3 下之攻擊
    確係係基於欲置子○○於死地之殺人犯意：
  (1)證人壬○○於審理時曾證稱：「.... 第2、3 下，往背部跟
    後腦打下去，... 」、「（請詳述持木棒毆打告訴人者的姿
    勢、力道及方向）像打棒球全力揮擊的方式，有刻意要打朝
    某個部位打，打完這3 下球棒就斷了」、「（球棒打了2 下
    ，第2 、3 下以後，告訴人頭上或背部有沒有血？）臉上及
    手上有血，背部沒看到」等語（見本院卷二第19、22頁）。
    另證人己○○於審理時亦證稱：「（描述一下持球棒的人打
    的力道和姿勢）我看到持球棒的人打了很多下，其中有用單
    手持球棒揮打的，我看到用單手持球棒揮打的那次，是打在
    頭部、背部，我有看到被害人用手護住他的頭，力道很用力
    」等語（見本院卷二第30頁）。綜觀證人壬○○及己○○上
    開證詞，不論對於被告乙○○持球棒攻擊子○○之身體部位
    及力道，經隔離訊問後，均互核一致，是渠等上開證述，即
    足採信。況子○○本即站立於證人壬○○身旁，因遭追打，
    始跑向證人己○○處，後於投手丘附近遭毆打等情，業據證
    人壬○○及己○○於本院審理時證述甚詳（分見本院卷二第
    8 至9 頁、第26至27頁），證人壬○○及己○○對被告乙○○持球棒攻擊子○○之突發事件，當能印象深刻，而無誤認
    之虞。雖證人壬○○及己○○於事前均不識被告乙○○，然
    以被告乙○○身高逾190 公分，當日復持木製球棒追打子○○，證人2 人對目標顯著之被告乙○○，理應無錯認之嫌。
    再觀諸證人壬○○及己○○於本院審理時所繪製之現場圖（
    見本院卷二第55至56頁），證人壬○○及己○○對於子○○
    在何處開始追打、跑向何處，及在何處被毆打倒地等節均能
    描繪一致，益徵渠等證述之可信。是被告乙○○確係持該扣
    案木製球棒猛力揮擊子○○頭、背部之情，應可認定。
  (2)次查，證人壬○○於審理時曾證稱：「（你剛才說帶頭用球
    棒打告訴人的人一共敲擊了3 次，第1 次告訴人用手肘擋，
    並且手斷了，以你的距離如何判斷告訴人手斷了？）我當時
    不知道手斷了，是到醫院後才知道，但從揮擊的力道跟速度
    來看，手應該會斷」等語。而子○○經臺北市政府消防局人
    員至現場救護及送醫急救檢傷後，均有左手骨折之情，此有
    臺北市政府消防局96年4 月19日函所檢附之救護記錄表影本
    及財團法人新光吳火獅紀念醫院（下稱新光醫院）甲種診斷
    證明書各1 份在卷可查（分見本院卷一第102 至103 頁、偵
    卷第50頁），足認證人壬○○關於被告乙○○持木製球棒對
    子○○之第1 次揮擊，因子○○以左手抵擋，致子○○左手
    斷掉等節之證述，應屬可信。又被告乙○○持木製球棒對子
    ○○之身體為第1 次揮擊後，被告庚○○亦對子○○拳打、
    腳踢各1 次，另被告癸○○亦持類似小刀劃向子○○之背部
    等情，業經證人壬○○及己○○於本院審理時證述明確（分
    見本院卷二第22、32、36頁，被告庚○○、癸○○涉案情節
    部分詳後述）。是被告乙○○於子○○受其持木製球棒第1
    次揮擊後，復遭被告庚○○及癸○○等人之連番攻擊，當知
    悉子○○已受有傷勢，另被告乙○○亦知其為身高逾190 公
    分之身材壯碩年輕男子，且手中復持有質地堅硬木製球棒，
    復知人類頭部內為人體最為重要之中樞神經，竟趁子○○已
    受傷無法逃離之際，復持前開木製球棒對準子○○之頭、背
    部接續猛力揮擊第2 、3 下，顯見被告乙○○已自原有共同
    傷害子○○之犯意，升高為欲致子○○死亡之犯意，其欲以
    不法腕力之實施，而致子○○死亡之犯意甚濃。
  (3)再者，子○○受被告乙○○第2 、3 下之持木製球棒揮擊頭
    、背部，經臺北市政府消防局人員至現場救護後，緊急送新
    光醫院急救等情，有前述臺北市政府消防局救護記錄表及臺
    北市指揮中心報案紀錄表各1 份在卷可查（見本院卷一第11
    5 至116 頁）。另子○○經新光醫院檢傷後，因其頭部左側
    顳葉頭皮下血腫，經電腦斷層診斷為急性硬腦膜上出血，於
    同日下午5 時30分進入手術室為開顱手術，並由新光醫院開
    立病危通知書，而於同日晚間8 時50分手術結束，進入加護
    病房觀察，後於同年月24日出院等情，有新光醫院96年7 月
    18日函覆本院所附之病歷摘要記錄紙1 份（見本院卷一第13
    8 至139 頁）及96年10月13日函覆本院所檢附之子○○病歷
    影本內之出院診斷、病危通知書及手術記錄單等在卷可查（
    分見本院卷一第272 頁後方、298 頁）。顯見子○○係受被
    告乙○○持球棒猛力揮擊頭部、背部2 下之因素，始入院後
    緊急為開顱手術，並由新光醫院為病危通知之告知，經新光
    醫院為開顱手術，始未生死亡之結果。
  (三)綜上，本件無論自兇器種類、揮擊部位、下手力道及子○○
    之傷勢嚴重程度等情以觀，被告乙○○為第2 、3 下之揮擊
    ，確有置子○○於死地之決意，其自原共同傷害之犯意，升
    高為殺人犯意，並進而為持扣案木質球棒猛力揮擊子○○頭
    、背部之殺人未遂行為，均至為明確。
三、被告乙○○及其辯護人所辯不可採信部分：
  (一)扣案之木製球棒經被告乙○○對子○○之頭、背部猛力揮擊
    2 下後後即斷裂等情，業經證人壬○○於本院審理時證述明
    確（見本院卷二第11頁）。且觀諸扣案木製球棒之照片，該
    木製球棒非但已斷裂，甚有呈碎裂之情，有照片2 張附卷可
    稽（見偵卷第90頁）。被告乙○○使用力道之猛可見一斑。
    若僅是教訓子○○，當不致使該木製球棒如此斷裂，是其所
    辯，不足採信。
  (二)又子○○係遭被告等人追打之情，亦經證人壬○○及己○○
    於本院審理時證述甚詳，且子○○於遭被告乙○○第1 次持
    球棒揮擊後，復遭被告庚○○拳打腳踢各1 次及被告癸○○
    持刀劃向背部等情，已如前述。顯見子○○遭受被告乙○○
    持球棒第1 次攻擊後，復遭被告庚○○及癸○○等人圍上並
    輪番攻擊，被告乙○○當無需繼續揮舞球棒，以威嚇子○○
    或子○○其餘隊友之理。然被告乙○○卻於此情下，仍對子
    ○○之頭、背部為第2 、3 下之猛力揮擊，顯非基於威嚇之
    意而為之，是被告乙○○此部分所辯，顯屬事後卸責之詞，
    亦非可採。
  (三)再者，依前開扣案木製球棒照片，該木製球棒斷裂處係成不
    規則之散碎狀，而非直線斷裂，則是否可能如辯護人所稱，
    係因球棒打在子○○背部後斷裂，致該棒頭撞擊到子○○頭
    部，即有可疑。況子○○頭部所受之傷勢非輕，需緊急為開
    顱手術，若僅單純因球棒斷裂，致棒頭「恰巧打到」子○○
    頭部，當不致造成如此嚴重傷勢。是辯護人此部分所指，恐
    有誤會。
  (四)雖同案被告庚○○及丙○○於本院審理時，以證人身份就被
    告乙○○所涉嫌之事實作證時曾分別證稱：「力道沒有很大
    ，就像丟過去這樣，沒有要致他於死的力道」云云（見本院
    卷二第90頁）、「乙○○並不是以子○○的頭部為目標毆打
    」云云（見本院卷二第127 頁）。然證人庚○○及丙○○本
    為被告乙○○之友人，其證詞當有維護被告乙○○之虞；且
    證人庚○○及丙○○均參與傷害子○○之犯行，渠等於盛怒
    之餘，能否清楚見聞被告乙○○持木製球棒揮擊子○○之力
    道、方向，亦有可疑，是渠等有利被告乙○○之證述，尚無
    從對被告乙○○為有利之認定。
四、綜上所述，被告乙○○確係自原共同傷害子○○之犯意，升
    高為殺人犯意，並持扣案木製球棒揮擊子○○之頭、背部等
    處，幸經緊急送醫急救，始未生死亡之結果之事實，堪予認
    定。被告乙○○殺人未遂犯行事證明確，應依法論科。
、應適用之法律：
  (一)核被告乙○○所為，係犯刑法第271 條第2 項、第1 項之殺
    人未遂罪，又被告乙○○原基於共同傷害之犯意，持木製球
    棒對子○○背部為第1 下揮擊後，復升高為基於殺人之犯意
    ，持同球棒對子○○之頭、背部揮擊2 下，其原共同傷害行
    為應為其後之殺人未遂行為所吸收，不另論罪。又被告乙○○先後密接對子○○為2 次揮擊行為，係基於同一殺人犯意
    ，對同一法益侵害之數舉動接續施行，乃接續犯，應論以一
    罪。另被告乙○○已著手於殺人行為之實行，惟未生死亡之
    結果，其犯罪尚屬未遂，應逕依修正後刑法第25條第2 項後
    段之規定，按既遂之刑度減輕其刑。爰審酌被告乙○○與子
    ○○素不相識，僅因球場使用發生爭執，即痛下毒手，行為
    甚為兇殘，其犯後雖表示悔悟之意，惟對於殺人未遂之犯行
    始終不願坦承，然念及被告乙○○正值壯年，事後已與子○○達成和解，有和解書1 份在卷可查（見本院卷一第45頁）
    及被告乙○○之犯罪動機、目的、手段、素行、生活狀況、
    智識程度等一切情狀，量處如主文第1 項所示之刑，以資懲
    儆。
  (二)至扣案木製球棒1 支，雖為被告乙○○殺害子○○時所用之
    工具，然非屬被告乙○○所有，業據被告乙○○供承在案，
    自無從依刑法第38條第1 項第2 款之規定宣告沒收。
肆、另公訴人於本院96年11月27日審理時補充起訴事實略以：被
    告乙○○與其餘被告庚○○、丙○○、癸○○及甲○○等5
    人（被告庚○○、丙○○、癸○○及甲○○等人之部分，詳
    後述）於94年11月6 日下午2 時21分至2 時33分之間，在臺
    北市士林區○○○街堤外棒球場，因球場使用糾紛與子○○
    發生口角衝突後，被告等人竟基於恐嚇及殺人之共同犯意聯
    絡，先由被告丙○○向與子○○一同在球場上打球之隊友作
    勢按住所攜帶包包並恐嚇有帶槍，若隊友靠近搭救，將向渠
    等開槍，至子○○之隊友數人雖因人數眾多，亦恐不敵被告
    等人槍枝火力而心生畏懼，致均不敢上前搭救制止，被告等
    人仍在子○○無法獲得任何奧援之情形下，以所持之棒球棒
    、小刀之工具，或以拳打腳踢之方式，肆無忌憚地痛擊毆打
    子○○，並強勢命子○○下跪始予罷手，致子○○因此受有
    如起訴書所載之嚴重傷害，而認被告乙○○另涉有恐嚇罪嫌
    ，並認與所涉之殺人未遂罪間有方法、結果之牽連關係，屬
    裁判上一罪，而請求本院併予審酌等語（詳見本院卷二第
    102 頁）。惟：
一、按犯罪事實應依證據認定之，無證據不得認定犯罪事實，刑
    事訴訟法第154 條第2 項定有明文。公訴人認被告乙○○另
    涉犯恐嚇罪嫌，無非以證人壬○○及己○○於本院審理時之
    證述為其主要論據，並佐以被告丙○○所使用之0000000000
    號行動電話通聯記錄中之基地台位置始終相同為其佐證。
二、訊據被告乙○○堅詞否認其友人即被告丙○○有何恐嚇犯行
    ，並辯稱：沒有人拿包包恐嚇說有槍等語（見本院卷二第25
    頁）。經查：
  (一)證人壬○○於本院審理時雖證稱：「原本我說一直站在本壘
    旁，背著包包的人，事發當時有跟其他人一起前進到投手丘
    的位置，並在旁作勢及恐嚇說要舉槍，叫我們其他隊友不要
    靠近，那人按著包包說他有槍」等語（見本院卷二第11頁中
    段）。且證人壬○○於本院審理時亦當庭指認被告丙○○為
    持槍恐嚇之人（見本院卷二第24頁中段）。然當時在場打球
    之被告乙○○友人，除被告丙○○外，另有被告丙○○的哥
    哥即案外人李梓塘，且案外人李梓塘與被告丙○○身形相似
    等情，亦經證人己○○於審理時證述甚詳（見本院卷二第35
    頁下方）。另觀諸被告丙○○及案外人李梓塘於偵查中所拍
    攝照片各2 張（見偵卷第211 頁），不論身高、體型、髮型
    及面貌均多相似，證人壬○○對於均不相識之案外人李梓塘
    及被告丙○○突出現於眼前，有誤認或錯認之情，亦屬常情
    。況證人己○○於子○○遭毆打時之距離僅約2 至5 公尺（
    見本院卷二第26頁下方），較諸證人壬○○與子○○之距離
    約20至30公尺為近（見本院卷二第12頁），常情，證人己○○應能較清楚見聞該出言恐嚇之人，然證人己○○於本院審
    理時即無法當庭確認該出言恐嚇之人為在場之被告丙○○（
    見本院卷二第28頁），則該揚言開槍恐嚇之人，是否為被告
    丙○○，即有諸多質疑。另證人即亦同在該處打球之子○○
    隊友辛○○於本院審理時雖亦證稱：有人出言持槍恐嚇之情
    （見本院卷二第77、78、83頁）。然證人辛○○亦無法確認
    並當庭指認該人（見本院卷二第82頁下方）。是尚難僅以證
    人壬○○之指認即確定被告丙○○為該揚言開槍恐嚇之人。
  (二)另被告丙○○自警詢、偵查及本院準備程序及審理時均自承
    其係第1 個出手打子○○1 巴掌（見偵卷第34頁、第128 頁
    ，本院卷一第96頁、第148 頁）。核與證人己○○於審理時
    所證稱：「（是否可以說明在場之被告，如毆打子○○？）
    被告庚○○跟丙○○有用手腳毆打子○○... 」等情相符（
    見本院卷二第32頁上方）。證人己○○於本院同次審理期日
    ，在無法確認被告丙○○是否為其所述之出言恐嚇之人後，
    復確認被告丙○○有參與毆打子○○。則被告丙○○究是否
    為出言恐嚇之人，即有可疑。
  (三)雖被告丙○○所持之0000000000號行動電話通聯記錄中，於
    案發當日下午2 時2 分至2 時21分許之發話基地台位置均在
    臺北市○○區○○路5 段60號5 樓頂處之情，有該通聯紀錄
    1 份在卷可查（見偵卷第93至105 頁），然此僅能證明被告
    丙○○於該段期間均在該基地台附近位置，尚不能證明，被
    告丙○○有恐嚇之行。
三、綜上，依目前現存證據，尚無從證明證人壬○○、己○○及
    辛○○於本院審理時所證述之揚言開槍恐嚇之人確為被告丙○○，更無從推論被告乙○○與被告丙○○間就上開公訴人
    所指之恐嚇犯行有何犯意聯絡，自不能證明被告乙○○有何
    恐嚇犯行。然公訴人認此部分若成立犯罪與上開論罪科刑之
    部分有修正前刑法第55條後段之牽連犯裁判上一罪關係，爰
    就公訴人此請求併予審酌之恐嚇犯嫌部分不另為無罪之諭知
    ，附此說明。
乙、被告庚○○、丙○○、癸○○及甲○○部分：
一、公訴意旨略以：被告庚○○、丙○○、癸○○、甲○○等人
    於94年11月6 日下午2 時許，在臺北市士林區○○○街堤外
    棒球場，因球場使用糾紛與子○○發生口角衝突，被告5 人
    竟基於殺人之共同犯意聯絡，先由被告丙○○徒手毆打子○○，復由被告癸○○持小刀攻擊子○○，被告庚○○再以徒
    手方式共同毆打子○○，另被告乙○○則持木質棒球棒毆打
    子○○（被告乙○○部分已認定如前），造成子○○受有左
    側顱骨骨折、左側硬腦膜上出血、左側尺股骨折、右後臂刀
    傷及挫傷等傷害，因認被告庚○○、丙○○、癸○○及甲○○等人共同涉犯刑法第271 條第2 項、第1 項之殺人未遂罪
    嫌云云。
二、按犯罪事實應依證據認定之，無證據不得認定犯罪事實，刑
    事訴訟法第154 條第2 項定有明文。再按殺人與傷害之區別
    ，應以有無殺意為斷，其受傷之多寡及是否為致命部位，輕
    重如何，有時雖可藉為認定有無殺意之參考，究不能據為絕
    對標準，最高法院著有18年度上字第1309號及19年度上字第
    718 號判例可資佐參。另按殺人未遂之成立，以有殺害他人
    生命之故意，著手於殺人之實行而未發生死亡之結果為要件
    ；倘無使人喪失生命之故意，僅在使其身體、健康受到傷害
    ，則為傷害罪。故殺人未遂、傷害之區別，端賴行為人行為
    時，究出於殺人或傷害之犯意而定，因此判斷行為人之犯意
    時，不能僅就被害人之受害程度及受害部位而論，尚應綜合
    行為人與被害人之關係，及行為人下手之手段、過程及事後
    處理善後等各種情狀，予以審認，始能探得實情。
三、本件公訴人認為被告庚○○、丙○○、癸○○及甲○○等人
    共同涉有刑法殺人未遂犯行無非係憑：被告庚○○、丙○○
    、乙○○、癸○○及甲○○於警詢、偵查中之供述、子○○
    之指訴，證人丑○○、壬○○於警詢時之陳述，證人己○○
    、辛○○、戊○○於警詢及偵查中之陳述，記載子○○受傷
    情形之診斷證明書及扣案之球棒等執為論據。
四、訊據被告庚○○、丙○○、癸○○及甲○○等人均堅詞否認
    有何公訴人所指之殺人未遂犯行。被告庚○○辯稱：伊是用
    手跟腳去毆打子○○，並沒有拿球棒打人等語；被告丙○○
    辯稱：伊是有用手打子○○1 巴掌，但之後就沒有動手等語
    ；被告癸○○辯稱：伊當天並沒有拿刀攻擊子○○，是用1
    支攜帶型修指甲的戳刀攻擊子○○等語；被告甲○○辯稱：
    伊沒有動手打子○○，只是站在旁邊，因為有人叫我，所以
    我也有進入場內等語。本院公設辯護人為被告庚○○之辯護
    略稱：被告庚○○僅是徒手毆打，並無殺人之犯意，僅有傷
    害犯意，本件應變更起訴法條為傷害罪，而子○○已經撤回
    傷害告訴，應諭知不受理之判決等語；被告丙○○選任辯護
    人之辯護略稱：被告丙○○僅有徒手毆打子○○，主觀上並
    無殺人之犯意，且被告丙○○已與子○○達成和解等語；被
    告癸○○辯護人之辯護略稱：被告癸○○沒有殺人犯意，只
    是拿小綽刀，所傷害的部位也非致命的部位等語；被告甲○○選任辯護人之辯護略稱：被告甲○○並無殺人之犯意，本
    件是因為打球而臨時產生的紛爭，子○○所受之傷勢並非致
    命的傷勢，而子○○已原諒被告等人並表示撤銷告訴之意，
    應為公訴不受理之諭知等語。經查：
  (一)被告庚○○於警詢、偵查及本院審理時均自承有以手、腳踢
    打子○○，並承認有傷害子○○之事實（見偵卷第24頁、第
    27 頁 、第129 頁，本院卷一第96頁、第147 頁），核與證
    人己○○所證稱：「（當天在那群毆打子○○的人有無在場
    ？除了癸○○不確定外，其他人都有在場」、「（是否可以
    說明在場之被告，如何毆打子○○？）被告庚○○跟丙○○
    有用手腳毆打子○○」、「（你剛才有指認被告庚○○有用
    手腳打子○○？是否可以看到被告庚○○毆打子○○什麼部
    位？）用手打背部，用腳踹臀部」等語相符，並經證人辛○○於審理結稱：「（你在警詢和偵查中提到說有看到庚○○
    用腳踹子○○，除此之外你還有看到庚○○有其他攻擊行為
    ？）沒有，我只有看到他用腳踹」等語屬實（見本院卷二第
    79頁）相符（見本院卷二第30頁）。則被告庚○○自陳有以
    手、腳踢打子○○之情，應屬可採；另被告丙○○於警詢、
    偵查及本院審理時均自承：係伊先出手毆打子○○1 巴掌，
    並承認有傷害子○○等語（見偵卷第33頁、第128 頁及本院
    卷一第96頁、第147 頁）。亦與證人己○○所證稱：「（是
    否可以說明在場之被告，如何毆打子○○？）被告庚○○跟
    丙○○有用手腳毆打子○○」等語相符（見本院卷二第30頁
    ）。另證人即共同被告庚○○亦證稱：「一開始丙○○先打
    子○○1 巴掌」、「（整個過程丙○○只有打子○○1 巴掌
    嗎？還有其他嗎？）只有1 巴掌」等情（見本院卷二第88頁
    ），足認被告丙○○確有先毆打子○○1 巴掌之情；又被告
    甲○○則於本院審理時承稱：發生衝突時有進去棒球場內，
    但伊並沒有動手等語（見本院卷一第96頁）。而證人己○○
    證稱：「... 我沒有印象有看到被告甲○○有毆打子○○，
    我只有看到被告甲○○也有在追子○○的人群之內」、「因
    為有人拿球棒打，我印象最深是拿球棒的人，我有看到甲○○，我確定甲○○有追，但沒有打到子○○」等語明確（見
    本院卷二第32頁）。顯見被告甲○○於亦與其餘被告共同參
    與追逐子○○之情，應可認定。是綜觀被告庚○○、丙○○
    及甲○○於發生本件衝突時之上開行止，被告甲○○僅參與
    追逐子○○，並將子○○圍住，而被告庚○○係以手、腳踢
    打子○○，被告丙○○則徒手毆打子○○1 巴掌。被告庚○○及丙○○均為徒手毆擊子○○，並未持任何武器、工具；
    且所毆擊之處，均非受到攻擊即有生命危險之虞之部位，且
    被告庚○○及丙○○亦非密集、多次毆擊子○○，顯見被告
    庚○○及丙○○於毆擊子○○時，拳、腳雖屬兇狠，但非毫
    無節制。另觀諸上開子○○診斷證明書及病歷資料，亦無受
    被告庚○○及丙○○上述攻擊後之傷勢記載，足認，被告庚○○、丙○○及甲○○上開攻擊、追逐及圍住子○○等行止
    ，非基於欲至子○○死亡之意而為之，是被告庚○○及丙○○所稱僅係傷害子○○等辯詞，尚屬可採。
  (二)雖被告甲○○辯稱未有何傷害子○○之行為，不承認有傷害
    犯行云云。然被告甲○○有參與追逐並圍住子○○之事實，
    已認定如前。另證人即共同被告庚○○於審理時曾證稱：「
    （子○○與你和甲○○發生口角後，你的隊友陸陸續續進場
    ，此時你和甲○○提起子○○剛才與你們發生口角的事情？
    ）有，我和甲○○有對丙○○、乙○○講，但沒有對癸○○
    講」、「（在你與甲○○對你們的隊友提起子○○與你們發
    生口角的事情的時候，有沒有人提議說要去打人？）有，我
    提議的，其他人說好」等語明確（見本院卷二第96頁）。被
    告甲○○既先因撿球之故遭子○○責罵，復將責罵之事告知
    稍後來到之被告丙○○及乙○○等人，又同意被告庚○○所
    提教訓子○○之提議後，再參與追逐並圍住子○○，是被告
    甲○○顯有與被告庚○○、丙○○、乙○○等人共同傷害葉
    柏翰之犯意，始與被告庚○○、丙○○及乙○○等人追逐並
    圍住子○○，致子○○無法逃出，因而使子○○遭圍毆。被
    告甲○○既有共同傷害子○○之犯意聯絡，又為傷害犯行之
    行為分擔，其涉有傷害犯行甚明。是其上開所辯，即屬無由
    ，不足採信。
  (三)又查，被告癸○○係見聞其友人即被告丙○○、乙○○正圍
    住並毆打子○○，而下場參與毆打子○○等節，業經證人即
    共同被告丙○○於本院審理時證述甚詳（見本院卷二第125
    至12 6頁）。另被告癸○○有持小刀攻擊子○○等情，業經
    子○○於警詢時指稱：其中更有一名青少年戴口罩、頭戴鴨
    舌帽，身材為何不清楚，衣著也不記得，手持刀子，殺傷伊
    背部等語明確（見偵卷第45頁）。另證人壬○○亦證稱：「
    （持刀者除了在子○○背後有劃一刀外，還有做其他動作嗎
    ？）記不清楚」、「（持刀者還有要再拿刀傷害子○○嗎？
    ）我只看到一次」、「（拿類似刀子的人穿著還有帽子是什
    麼樣子？）帶球帽、戴口罩，穿T 恤、牛仔褲之類的」等語
    屬實（見本院卷二第13、21頁）。再證人己○○於審理時復
    證稱：「（這些打子○○的人用什麼打子○○？）有拿木製
    球棒，還有人拿小刀，其他人用手或腳踹」、「（可否再詳
    述動手打人過程？）「.... ， 我有看到一個刀子從子○○
    的背後劃過去」、「（刀子劃的方向跟方式？）是刺的動作
    ，但是子○○是跑的狀態，所以就從他的背部劃過去，我不
    知道是左手還是右手，子○○在前，拿刀的人在後」等語明
    確（見本院卷二第27頁至28頁）。且證人即共同被告庚○○
    亦證稱：被告癸○○有戴口罩及帽子習慣等語（見本院卷二
    第91頁）。另被告癸○○亦自承：當日其有攜帶類似修指甲
    的戳刀，並握在手中攻擊子○○等情（見本院卷一第97頁，
    惟被告癸○○所持非修指甲之戳刀，此部分詳後述）。被告
    癸○○雖係最後到場，然被告癸○○見聞被告庚○○、丙○○、乙○○及甲○○等人已圍住不認識之子○○，並已攻擊
    子○○之際，復持刀攻擊子○○背部，顯有參與被告庚○○
    、丙○○、乙○○及甲○○等人共同傷害子○○犯行甚明（
    被告乙○○所持木製球棒揮擊子○○頭、背部之第2 、3 下
    之殺人未遂犯行，已超出被告庚○○、丙○○、癸○○及甲○○之傷害犯意聯絡，亦詳後述）。
  (四)雖被告癸○○曾辯稱：伊所持僅是1 把修指甲之戳刀云云。
    然證人己○○於審理時曾證稱：「（當時你在什麼位置？）
    我在子○○的左後方」、「（你當時的角度可以很清楚的看
    到刀子？）我看得很清楚」、「（你有無看到刀子和刀柄的
    材質？）我只有看到刀刃的部分長度大約10公分，刀柄的部
    分我沒看到，因為被握在手上」等語明確（見本院卷二第27
    至28頁）。參諸證人己○○距離子○○遭毆打之投手丘僅有
    約2 至5 公尺距離（見本院卷二第26頁下方），對於該持刀
    之人所持之刀刃形式、長度當能清楚見聞，應無錯認之虞，
    顯見被告癸○○確係持刀鋒銳利之小刀攻擊子○○之情，應
    可認定。另被告癸○○所辯之持修指甲之戳刀攻擊子○○等
    情若屬實，然依常情修指甲戳刀之刀尖及刀刃應非銳利，被
    告癸○○若握於手中攻擊子○○，當不致使子○○背部受有
    嚴重刀傷。然子○○遭被告癸○○持刀攻擊後，經送往新光
    醫院急救及檢傷後，即檢出其右後背有10公分長刀傷，此有
    前述新光醫院診斷證明書1 份在卷可查（見偵卷第50頁）。
    顯見子○○所受之右後背刀傷10公分，應為刀鋒銳利之刀刃
    所致。是被告癸○○前述所辯，與常情不合，不足採信。
  (五)被告癸○○若持刀鋒銳利之小刀，施以不法腕力接續攻擊已
    遭圍住之子○○身體重要部位，子○○當可能受有致命之傷
    害，甚至有導致死亡之虞。然被告癸○○係持該小刀攻擊子
    ○○背部，而非攻擊如頸部、頭部或胸部等內有人體重要臟
    器之部位，故自被告癸○○之下手部位，即知被告癸○○非
    基於殺害子○○之犯意為之。另子○○之右後背雖受有10公
    分刀傷，然該刀傷並無造成該背部內之身體或臟器其他傷害
    ，此有前述診斷證明書及子○○病歷資料可為佐證，自可認
    被告癸○○持刀攻擊子○○時之用力非深，是足以佐證被告
    癸○○持刀攻擊之際，並非基於欲置子○○於死地之犯意為
    之，是被告癸○○所辯之係基於傷害子○○犯意而為之詞，
    尚屬可採。
  (六)又被告丙○○係先徒手毆打子○○1 巴掌之事實，已認定如
    前。且證人壬○○於審理時曾證稱：「（當子○○和對方交
    會時，發生什麼事情？）拿球棒那人大聲斥喝子○○，接著
    拿球棒往他身上打，子○○用左手擋住，然後手斷掉，接著
    就有第2 、3 下，往背部跟後腦打下去，應該不是接著打，
    因為第1 下跟第2 、3 下之間，對方還怒斥子○○，並叫子
    ○○跪下，另有一名小弟拿小刀刺往子○○背部，中間也有
    其他人用拳頭毆打子○○，持球棒的人才接著打第2 下跟第
    3 下，子○○被打第3 下後就跪下了，第3 下擊完後，木棒
    就斷掉了，持球棒者就將木棒丟在一旁，人揚長而去」、「
    （球棒打第1 下以後，其他人是不是對告訴人拳打腳踢？）
    有，但不是圍毆的狀況，這個人踢一下，那個人打一下而已
    ，出拳的力道很兇狠，踢跟打那個位置不記得」等語（見本
    院卷二第11頁、第22頁）。是依證人壬○○之上開證述，係
    被告丙○○先以徒手毆打子○○1 巴掌後，被告乙○○再持
    該木製球棒對子○○之背部為第1 下揮擊，再由被告庚○○
    對子○○身體、臀部等處拳打腳踢各1 下，另被告癸○○亦
    持小刀劃向子○○之背部1 下，被告乙○○於被告庚○○及
    癸○○為攻擊後，復再持扣案木製球棒對子○○之頭、背部
    為揮擊第2 、3 下等攻擊順序之事實，應可認定。
  (七)而子○○受被告乙○○為第1 下攻擊後，因子○○以左手抵
    擋，致子○○左手斷掉等事實，已認定如前。且證人壬○○
    亦證述：從揮擊力道跟速度，手應該會斷（見本院卷二第18
    至19頁）。是在場之被告庚○○及癸○○見聞此景，當知被
    告乙○○持木製球棒揮擊子○○背部第1 下後，子○○手部
    應已斷裂，若被告5 人間果原有欲置子○○死亡之犯意聯絡
    或謀議，於見聞子○○手部受傷後，其餘被告（按指被告庚○○、丙○○、癸○○、甲○○等人）理能繼續對子○○為
    能置其於死地之殺人犯行。然被告丙○○已未再動手毆打子
    ○○，被告甲○○亦僅圍住子○○，僅被告庚○○對子○○
    之身體及臀部為拳打腳踢各1 下，被告癸○○則持刀劃往子
    ○○背部1 下，顯見被告庚○○、丙○○、乙○○及甲○○
    於傷害行為前，及被告癸○○於加入被告庚○○、丙○○乙○○及甲○○等共同傷害犯意時，均僅有共同傷害子○○之
    犯意聯絡甚明。然同樣見聞子○○左手受有傷勢之被告乙○○，卻再持該木質球棒對子○○之頭、背部為第2 、3 下之
    猛力揮擊，顯見被告乙○○係自原共同傷害子○○之犯意聯
    絡，單獨升高為殺人犯意。被告乙○○此升高之殺人犯意，
    實已逸脫被告庚○○、丙○○、癸○○及甲○○原共同傷害
    之犯意聯絡。
  (八)另證人壬○○曾證述：被告乙○○持木製球棒對子○○為第
    2 、3 下揮擊後，此時子○○身上頭、手處有流血、並聽從
    命令而跪下、還有清楚意識等語（見本院卷二第22至23頁）
    。證人己○○亦證述：子○○受傷後沒辦法走路，有扶他上
    擔架，並在救護車後車廂跟子○○講話等情（見本院卷二第
    34頁）。是子○○雖受被告乙○○持木製球棒接續對其頭、
    背部猛力揮擊第2 、3 下後，該時意識狀況應屬清楚，是若
    被告庚○○、丙○○、癸○○及甲○○等人若原有殺人犯意
    ，或事後有殺人之犯意聯絡，在見聞子○○受乙○○持木製
    球棒猛力揮擊頭、背部2 下後雖受有傷勢，但仍意識清楚之
    情形下，當會繼續對子○○為其他致命之攻擊。然依證人壬○○之證述，被告庚○○、丙○○、癸○○及甲○○於被告
    乙○○持木製球棒對子○○之頭、背部為第2、3下揮擊後，
    均未再攻擊子○○。益徵被告庚○○、丙○○、癸○○及甲○○並無基於殺人之犯意聯絡，而委由被告乙○○為殺人犯
    行之分擔。尚難以被告乙○○所為對子○○之頭、背部為第
    2 、3 下猛力揮擊之殺人犯行，而令無與被告乙○○有殺人
    犯意聯絡之被告庚○○、丙○○、癸○○及甲○○等人擔負
    殺人罪責。
五、綜上所述，被告庚○○、丙○○、癸○○及甲○○等人僅有
    傷害子○○身體之故意，而為上述傷害犯行，亦無與被告乙○○有殺人犯行之犯意聯絡。是被告庚○○、丙○○、癸○○及甲○○等人應係犯刑法第277 條第1 項之傷害罪，公訴
    意旨認其係犯刑法第271 條第2 項、第1 項之殺人未遂罪，
    尚有未洽。又按告訴乃論之罪，告訴人於第一審辯論終結前
    得撤回其告訴，又告訴經撤回者，應諭知不受理之判決，刑
    事訴訟法第238 條第1 項、第303 條第3 款分別定有明文，
    被告庚○○、丙○○、癸○○及甲○○等人既係犯刑法第27
    7 條第1 項傷害罪嫌，依同法第287 條前段之規定，須告訴
    乃論。而告訴人子○○於本院行準備程序時已當庭撤回告訴
    （本院95年11月14日準備程序筆錄，見本院卷一第64頁）。
    依照前開說明，本院就被告庚○○、丙○○、癸○○及甲○○自應為公訴不受理之諭知。
六、至公訴人於本院96年11月27日審理時補充起訴事實之被告庚○○、丙○○、癸○○及甲○○及被告乙○○等人（被告乙○○部分已如前所述）於94年11月6 日下午2 時21分至2 時
    33分之間，在臺北市士林區○○○街堤外棒球場，因球場使
    用糾紛與子○○發生口角衝突後，被告等人竟基於恐嚇及殺
    人之共同犯意聯絡，先由被告丙○○向與子○○一同在球場
    上打球之隊友作勢按住所攜帶包包並恐嚇有帶槍，若隊友靠
    近搭救，將向渠等開槍，至子○○之隊友數人雖因人數眾多
    ，亦恐不敵被告等人槍枝火力而心生畏懼，致均不敢上前搭
    救制止，被告等人仍在子○○無法獲得任何奧援之情形下，
    以所持之棒球棒、小刀之工具，或以拳打腳踢之方式，肆無
    忌憚地痛擊毆打子○○，並強勢命子○○下跪始予罷手，致
    子○○因此受有如起訴書所載之嚴重傷害，而認被告庚○○
    、丙○○、癸○○及甲○○等人另涉有恐嚇罪嫌，並認與所
    涉之殺人未遂罪間有方法、結果之牽連關係，屬裁判上一罪
    ，而請求本院併予審酌等部分（詳見本院卷二第102 頁），
    應係認為被告庚○○、丙○○、癸○○及甲○○等人另涉刑
    法第305 條之恐嚇犯行，且與本案提起公訴之犯罪事實，有
    牽連犯裁判上一罪之關係，而請求本院一併審理。然本院就
    公訴人原起訴之犯罪事實，既已諭知公訴不受理之判決，自
    無從就公訴人前揭補充部分併予審酌，附此敘明。
據上論斷，應依刑事訴訟法第299 條第1 項前段、第303 條第3
款，刑法第271 條第2 項、第1 項、第25條第2 項後段，判決如
主文。
本案經檢察官高俊申到庭執行職務。
中    華    民    國    97    年    2     月    1     日
                  刑事第六庭審判長法  官  楊得君
                                  法  官  周明鴻
                                  法  官  莊明達
以上正本證明與原本無異。
如不服本判決，應於收受送達後10日內向本院提出上訴書狀，其
未敘述上訴之理由者並得於提起上訴後20日內向本院補提理由書
（均須按他造當事人之人數附繕本）。
                                  書記官  陳慧中
中    華    民    國    97    年    2     月    1     日
附錄本判決就被告乙○○論罪科刑依據法條全文：
刑法第271條
殺人者，處死刑、無期徒刑或10年以上有期徒刑。
前項之未遂犯罰之。
預備犯第 1 項之罪者，處 2 年以下有期徒刑。


司法院資訊處製作；財團法人民間司法改革基金會備份。
